臺灣高等法院臺中分院刑事判決　　94年度上重更(一)字第56號
上　訴　人
即　被　告　乙○○
　　　　　　　　　　（現在臺灣臺中監獄臺中分監執行中）
選任辯護人　張績寶律師
上列上訴人即被告因強盜殺人等案件，不服臺灣臺中地方法院93
年度重訴字第2257號，中華民國94年2月2日第一審判決（起訴案
號：臺灣臺中地方法院檢察署93年度偵字第14983號），提起上
訴，經本院判決後，由最高法院一部發回更審，本院判決如下：
    主 　 文
原判決關於乙○○強盜殺人部分，撤銷。
乙○○強盜而故意殺人，處無期徒刑，褫奪公權終身，扣案之生
魚片刀壹支沒收。
其他上訴駁回。
撤銷改判部分所處無期徒刑，與上訴駁回部分所處有期徒刑捌年
，應執行無期徒刑。
    事 　 實
一、乙○○曾於民國92年11月27日犯傷害致重傷罪（業經臺灣臺
    東地方法院以93年度訴字第88號判決判處有期徒刑3年10 月
    確定），又於同年6月26日犯竊盜罪（業經臺灣臺中地方法
    院臺中簡易庭以93年度中簡字第1689號判決判處有期徒刑3
    月確定，又經臺灣臺東地方法院以94年度聲字第550號裁定
    ，就上開2案件所處有期徒刑，定其應執行刑為有期徒刑4年
    ）。另於93年7月間因施用毒品案件，經臺灣臺中地方法院
    裁定觀察、勒戒後，入臺灣臺中看守所附設勒戒所執行，於
    同年7月27日認無繼續施用毒品傾向而釋放出所。其因未能
    覓得工作謀生，亦無財源收入，經濟拮据，遂暫時寄居於友
    人紀政州工作所在之臺中市○○路○段334號之「樂透護膚坊
    」，生活主要亦依靠友人之資助。嗣於：
  (一)、93年8月4日晚間，乙○○基於意圖為自己不法所有之犯意
      ，騎乘向樂透護膚坊綽號「小良」之助理借得之機車為交
      通工具，並隨身攜帶其所有，客觀上對於人體生命、安全
      具有危險性，得為兇器之生魚片刀1支（刀刃長約20公分
      ，連刀柄共長32公分，尖端尖銳，相當鋒利），及其自「
      樂透護膚坊」取得之螺絲起子1支（未扣案），做為竊盜
      工具，自臺中市區出發後欲前往彰化市○○路訪友，並計
      劃於途經臺中縣烏日鄉境時，俟機竊取路旁停放之自用小
      客車之車內音響等物，惟未發現竊盜之適當對象，前往彰
      化市訪友亦不遇，適逢下雨，而機車油料亦已耗盡，遂於
      同日晚間11時20分左右，在彰化市○○路隨機攔乘林建佑
      所駕駛車牌號碼653-LV號營業小客車（計程車）返回臺中
      市區。途中乙○○、林建佑二人相談甚歡，得知彼此均有
      施用毒品之惡習，林建佑遂取出七星牌香煙（煙盒外包裝
      紙查得乙○○指紋）招待乙○○吸用，乙○○途經加油站
      時，亦順便持1只保特瓶購買汽油，預備改日返回彰化市
      時注入前述機車使用。翌日（8月5日）凌晨零時20分左右
      ，林建佑將營業小客車駛停於臺中市○○路○段80號前路
      旁（併排停車）後，下車進入臺中市○○路○段80號大樓
      內找朋友，乙○○一人獨自留於林建佑之營業小客車內，
      見有機可乘，即基於同前之竊盜不法所有意圖，趁林建佑
      尚未返回之際，利用生魚片刀、螺絲起子，自後座攀向前
      座而將音響面板切線、撬出而拆下，詎料林建佑剛好從大
      樓步出，而自打開中之右前車窗目睹乙○○之竊盜犯行，
      即大聲喝斥並自後行李廂內取出1根木棍以攔阻乙○○逃
      逸，乙○○在車內將已拆下之音響面板放進右褲袋後亟欲
      開啟車門而離去，仍為林建佑所阻止，林建佑復持木棍進
      至駕駛座啟動車輛電門、引擎，欲拿起無線電呼叫同行前
      來支援，乙○○見狀，為防護贓物暨脫免逮捕，即以右手
      持生魚片刀指向林建佑喝令不准動，但林建佑仍坐在駕駛
      座上持木棍轉身反抗，經過幾番拉扯，乙○○心急之下，
      驟然萌生殺人之犯意，明知持生魚片刀，猛刺人體胸部，
      足以致人於死，竟持生魚片刀猛力刺入林健佑之右胸壁第
      3及第4肋骨間（致第4根肋骨斷裂，傷及第5根肋骨附近之
      胸骨），傷及前方心包囊、右前方心室、右後方心房、後
      方之心包囊、胸主動脈、左側胸椎旁軟組織、左肺下葉後
      方，最後傷及左後方之胸壁（未刺穿），刺入深度達約24
      公分，林建佑當場因心臟、主動脈遭銳器創傷而大量出血
      ，致失血性休克而死亡。乙○○眼見闖下大禍，心生恐慌
      ，為免遭人發現，乃將林建佑屍體安放在駕駛座位上繫上
      安全帶，已得手之音響面板則不敢帶走，棄置於右前座椅
      上，並將車門關上，避免他人發現林建佑死亡之情。另將
      其行兇所用之生魚片刀丟棄臺中市○○路、大雅路口之「
      聖華宮素食餐廳」及「麥當勞」前距離約1、20公尺之道
      路排水溝內，復將林建佑之木棍丟棄於附近路旁草叢中，
      隨後逃離現場，但匆忙間將前述盛裝汽油之保特瓶遺留於
      於前述營業小客車右後座處。嗣在附近賣早餐之蔡玉如於
      該日上午5時30分許發現該車未熄火，至上午8時仍繼續停
      放該處，察覺有異而報警處理。
  (二)、乙○○行兇後，仍未悔改，復於93年8月11日上午7、8時
      許，在臺中市○○路跳蚤市場內購得客觀上對於人體生命
      、安全具有危險性之類似小武士刀1支（刀刃長約30公分
      ，連刀柄全長約44公分，刀刃有鋸齒，尖端尖銳，相當鋒
      利，惟非屬槍砲彈藥刀械管制條例管制之刀械）。至同日
      上午8時55分許，攜帶上開新購之類似小武士刀，在臺中
      市○○路、長安路口隨意攔乘賴沼男所駕駛車牌號碼118-
      MV號營業小客車（計程車），乘坐於右前座，意欲前往彰
      化市○○路某五金行造訪友人劉正雄。到達後，乙○○於
      車內呼喊數聲：「劉正雄在家嗎？」，因無人回應，乙○
      ○遂向賴沼男借用行動電話，撥打五金行招牌所書寫之電
      話號碼，而接電話之人仍回應劉正雄不在家。乙○○無奈
      ，即指示賴沼男開原車返回臺中市上車地點。此時乙○○
      發現賴沼男有2具行動電話手機（分別為摩托羅拉及BENQ
      牌），且認為賴沼男適才借其撥打使用之BENQ牌手機外觀
      精美，應價值不斐，竟臨時萌生強盜他人財物之故意，當
      同日上午9時50分許，車輛行駛至臺中市○○路、長安路
      口附近時，乙○○即意圖為自己不法之所有，指示賴沼男
      開進附近巷子內（河南路2段74巷13弄），並趁鄰近住戶
      、行人較為稀少之際，拔出前述類似小武士刀，以刀尖指
      向賴沼男右前胸（稍後移至右腋下），脅迫賴沼男將身上
      現款及2具行動電話機具均交出來，至使賴沼男心生畏懼
      不能抗拒，而交付其所有之全部現金約新臺幣（下同）40
      00餘元、行動電話手機2具（分別為摩托羅拉及BENQ牌）
      得逞。乙○○得手後立即下車徒步向河南路方向逃逸，賴
      沼男不甘被強盜財物，亦立即下車自後追趕，一邊呼喊搶
      劫，兩人一前一後奔跑追逐一段距離，乙○○為阻抑賴沼
      男之追躡，竟返身拔出類似小武士刀，再將該刀朝賴沼男
      方向射去，賴沼男急忙閃躲開來而未被小武士刀傷及，但
      匆促間竟摔倒於地而導致臀部骨折，乙○○遂得順利逃逸
      而去，遺留類似小武士刀1支於現場。所強盜得之2具行動
      電話機具，則在跳蚤市場變賣得款共1700元，連同所得現
      款均花用一空。嗣經賴沼男拾起該刀報警查辦。
二、嗣經警依賴沼男遭乙○○強盜之2支行動電話手機序號（000
    000000000000、00000000000000號）查詢結果，發現乙○○
    曾以其所有之000-0000000號行動電話門號卡插入其中序號
    為000000000000000之手機通話，且於林建佑駕駛之653-LV
    號營業小客車上所遺留香菸外盒及保特瓶上，亦查得乙○○
    指紋，因而鎖定乙○○涉案。於同年月27日下午17時40分許
    ，盧昭全駕駛R5-6887號自用小客車，搭載乙○○外出時，
    經警循線在臺中市○○區○○路、陳平路口攔停而逕行拘提
    查獲，並經盧昭全、乙○○2人同意陸續搜索R5-6887號自用
    小客車，發現乙○○所有之黑色皮包內，藏放6顆改造子彈
    （未經許可持有子彈部分，業經本院判處罪刑確定）、黑色
    7 分褲1件、米白與黑色隔間上衣1件、黑色鴨舌帽1頂。另
    在臺中市○○路92之5號4樓401室內，發現第二級毒品安非
    他命玻璃球吸食器1組、藥匙2支，乙○○所有米黃色上衣1
    件、行動電話機具1具（內有門號0000-000000號SIM卡）；
    又在臺中市○○路○段334號，發現乙○○所有運動鞋1雙、
    米色襯衫1件、黑色7分褲1件、藍格內褲1件。乙○○並於同
    年月28日清晨5時35分左右，帶同員警前往臺中市○○路、
    大雅路口「聖華宮素食餐廳」、「麥當勞」前之道路排水溝
    內起出乙○○所有供犯罪所用之生魚片刀1支（乙○○違反
    毒品危害防制條例部分，業經原審法院判處有期徒刑4月確
    定）。
三、案經臺中市警察局第二分局報請臺灣臺中地方法院檢察署檢
    察官偵查起訴。
    理 　 由
一、訊據上訴人即被告乙○○對於上揭事實欄一、(二)所示之犯罪
    事實均坦承不諱，就上揭事實欄一、(一)所示之事實發生過程
    亦均坦承不諱，僅就持刀刺殺被害人林建佑致死部分，否認
    有殺人故意，辯稱：伊不是故意殺死林建佑，而是當時林建
    佑之身體剛好前傾，伊不小心刺到林建佑，係屬過失致被害
    人死亡云云。惟查：
  (一)、本件被害人林建佑因遭被告持刀自右胸壁第三及第四肋骨
      間刺入後，第4根肋骨斷裂，傷及第5根肋骨附近之胸骨，
      繼而傷及前方心包囊、右前方心室、右後方心房、後方之
      心包囊、胸主動脈、左側胸椎旁軟組織、左肺下葉後方，
      最後傷及左後方之胸壁（未刺穿）等傷害，刺入深度約達
      24公分，當場因心臟、主動脈遭銳器創傷而大量出血，致
      失血性休克而死亡之事實，業經臺灣臺中地方法院檢察署
      檢察官率同法醫師到場相驗、解剖屬實，製有勘驗筆錄2
      份、相驗屍體證明書1份、解剖報告書1份、照片18張等在
      卷足憑；而被告行兇所用之生魚片刀1支，經原審當庭勘
      驗結果，刀刃長約20公分，連刀柄共長32公分，尖端尖銳
      ，相當鋒利，而人體之胸部係屬人之要害部位，內有心臟
      、肺臟等重要器官，外覆肋骨以保護之，此為眾所週知之
      事實。被告既持利刃刺入死者之胸部，且刺入深度約達24
      公分，行兇利刃之刀刃已完全沒入體內，又自右胸壁第三
      及第四肋骨間刺入後，除刺斷保護胸腔之肋骨外，更傷及
      前方心包囊、右前方心室、右後方心房、後方之心包囊、
      胸主動脈、左側胸椎旁軟組織、左肺下葉後方，最後傷及
      左後方之胸壁等傷害，足見其用力甚猛，非一般不慎刺及
      身體，其有殺人之犯意，已堪認定。被告辯稱係因被告之
      身體前傾所致，其所為係屬過失云云，要無可採。至被告
      之選任辯護人雖稱，被告與被害人係先在車內爭奪木棍，
      當時被告原係以左手與被害人爭奪木棍，同時以右手持生
      魚片刀，嗣改以右手與被害人搶奪木棍，另換左手持刀後
      ，始發生刺殺被害人之意外，而被告原係慣用右手之人，
      若被告有意致被害人於死，理當以右手持刀行兇更能達到
      目的，故認被告並無殺人犯意云云。然查被告於偵查及原
      審均供稱案發時，被害人係在駕駛座上轉身以左手持木棍
      與其發生爭奪，則當被告亦以左手與之爭奪時，其二人之
      間適形成有木棍斜擋之情形，被告顯然較難出力殺害被害
      人，迨被告改以右手與被害人之左手爭奪木棍，而以左手
      持刀時，其二人之間便能有較大空檔，可供被告揮刀行刺
      ，此適足證明被告在當時確有殺害被害人之故意，否則其
      以兇刀削向被害人持木棍之左手，即足以輕易奪下木棍，
      並抑制被害人反抗意志，何以竟未為此舉？至被害人遭被
      告刺及心臟部位，瞬間即因大量出血而無力抵抗，且在短
      時間內死亡，被告未持續持刀行刺，並不足以認定其無殺
      人之犯意。
  (二)、此外，上開犯罪事實，並經證人即被害人賴沼男指證綦詳
      ，復有現場圖、行動電話機具序號000000000000000之通
      聯紀錄、行動電話號碼0000-000000號之租用登記人資料
      與通聯紀錄、搜索扣押筆錄5件、搜索現場照片6張、內政
      部警政署刑事局槍彈鑑定書1件、臺中市○○路○段74巷之
      巷口監視錄影帶翻拍照片4張、臺中市警察局93年9月7日
      函及內政部警政署刑事警察局93年8月26日指紋鑑驗書（
      認賴沼男所駕駛車牌號碼118-MV號計程車右後座車門外掌
      紋與被告之右手掌掌紋相符，附於原審卷）、臺中市警察
      局93年9月6日函，及內政部警政署刑事警察局93年8月27
      日指紋鑑驗書（認林建佑駕駛之653-LV號營業小客車上所
      遺留香菸外盒及保特瓶上遺留之指紋與被告右拇指、右環
      指指紋相符，附於原審卷）、搜索扣押照片25張等附卷可
      稽，並有扣案之生魚片刀1支、類似小武士刀1支、米色襯
      衫2件、黑色7分褲一件、行動電話機具1具（內有門號000
      0-000000號SIM卡）、林建佑命案之現場蒐證與相驗及解
      剖錄影帶各1捲等物扣案可資佐證，被告乙○○所犯上述2
      項犯行之事證甚為明確，犯行堪以認定。
二、核被告所為關於犯罪事實一、(一)部分，係犯刑法第330條第1
    項（因其犯竊盜罪時，係持生魚片刀兇器，有同法第321條
    第1項第3款之情形，依同法第329條以準強盜罪論時，應依
    同法第330條第1項準加重強盜罪論處）、第332條第1項之準
    加重強盜殺人罪（司法院院字第2455號解釋參照）；關於犯
    罪事實一、(二)部分，係犯刑法第330條第1項之攜帶兇器加重
    強盜罪。其所犯前開2罪間，犯意各別，行為互殊，應予分
    論併罰（最高法院81年度臺上字第1422號判例意旨參照）。
    原審法院因認被告就攜帶兇器加重強盜部分犯行，罪證明確
    ，適用刑法第330條第1項、第38條第1項第2款之規定，審酌
    被告業已坦承犯行暨其犯罪之動機、目的、手段，犯罪所生
    之危害、犯罪後之態度等一切情狀，量處有期徒刑8年。並
    認定扣案之類似小武士刀1支，係被告所有供犯本件罪行所
    用之物，業經其供明在卷，應依刑法第38條第1項第2款之規
    定宣告沒收，且說明扣案之其餘物品，因非供犯罪所用之物
    或違禁物，不予沒收。核其認事用法均無違誤，量刑亦稱妥
    適，應予維持，被告就此部分上訴意旨任指原審判決量刑過
    重，並無理由，應予駁回。另原審法院就被告準加重強盜而
    故意殺被害人林建佑部分，因認被告罪證明確，而予論科，
    固屬有據；然持利刃往人之胸部猛刺足以致人於死，此為眾
    所週知之情事，有如前述，原審判決亦於理由欄一之（一）
    第七頁第十行至第十二行載明：「被告對於利刃足以致人於
    死等一節，有明確之認知，而人之胸部係屬人之要害部位，
    復為被告所明知」等語，則被告持利刃往被害人之胸部猛刺
    ，顯符合刑法第13條第1項之對於構成犯罪之事實，有明知
    並有意使其發生之故意，惟原審法院竟再認定被告係基於不
    確定殺人之故意，即有未洽。被告就此部分犯行之上訴意旨
    否認殺人之故意，且認原審判決量刑過重，而指摘原判決不
    當，雖無理由，但原判決關於被告此部分犯行之認定，既有
    上開可議之處，仍應由本院將之撤銷改判。爰審酌被告前已
    有多項犯罪紀錄，有臺灣高等法院被告全國前案紀錄表一份
    在卷可稽，且與被害人林建佑素不相識更無怨仇，僅因行竊
    時遭到被害人攔阻，即將被害人1刀刺死，剝奪被害人未滿3
    3歲、未婚之年輕生命，本應處以極刑，以資懲儆，姑念被
    告並非事先預謀強盜殺人，而係竊盜時為脫免逮捕暨防護贓
    物而臨時起意殺人，犯後雖未能與被害人家屬達成和解，惟
    業已坦承犯行，暨其他一切情狀，量處被告無期徒刑，並依
    法褫奪公權終身。扣案之生魚片刀1支，係被告所有供犯本
    件罪行所用之物，業經其供明在卷，應依刑法第38條第1項
    第2款之規定宣告沒收。被告經本院撤銷改判部分，與駁回
    上訴部分，所處主刑部分，應執行無期徒刑。
據上論斷，應依刑事訴訟法第368條、第369條第1項前段、第364
條、第299條第1項前段、第330條第1項、第332條第1項、第37條
第1項、第51條第4款、第38條第1項第2款，判決如主文。
本案經檢察官甲○○到庭執行職務。
中　　華　　民　　國　　94　　年　　12　　月　　15　　日
              刑事第六庭  審判長法　官　李　文　雄
                                法　官　黃　永　祥
                                法　官　邱　顯　祥
上列正本證明與原本無異。
如不服本判決應於收受送達後十日內向本院提出上訴書狀，其未
敘述上訴之理由者並得於提起上訴後十日內向本院補提理由書（
均須按他造當事人之人數附繕本）。
                                書記官　陳　桂　芬
中　　華　　民　　國　　94　　年　　12　　月　　16　　日
                                                      Ｉ
